【裁判字號】    89,訴,1785
【裁判日期】    900514
【裁判案由】    違反藥事法
【裁判全文】
臺灣桃園地方法院刑事判決                        八十九年度訴字第一七八五號
    公  訴  人  台灣桃園地方法院檢察署檢察官
    被      告  甲○○
右列被告因違反藥事法案件，經檢察官提起公訴（八十九年度偵字第一二二○二號）
，本院判決如左：
    主  文
甲○○共同輸入禁藥，處有期徒刑壹年陸月。緩刑肆年。
    事  實
一、甲○○於民國八十九年八月中旬（十四日前）在泰國曼谷某飯店，與真實姓名年
    籍不詳，綽號「彰哥」之成年男子基於犯意聯絡，受「彰哥」委託，以新台幣五
    千元之代價，收受含有中央衛生主管機關行政院衛生署以六十九年十二月八日衛
    署藥字第三○一一二四號公告明令禁止製造、調劑、輸入、輸出、販賣或陳列之
    Phentermine成分毒害藥品一批（分別裝置於淺藍色蓋灰色體膠囊四千二百公克
    、淺藍色蓋白色體膠囊三千二百公克、黃色蓋白色體膠囊一千六百八十公克、暗
    紅色蓋灰色體膠囊九百公克），裝置於手提袋內，而於八十九年八月十四日搭乘
    中華航空○六六班機，攜帶輸入中華民國境內，於中正機場入境旅客檢查室為財
    政部台北關稅局關員查獲。
二、案經財政部台北關稅局報請台灣桃園地方法院檢察署檢察官偵查起訴。
    理  由
一、訊之被告甲○○固坦承於右揭時地自泰國輸入上開含有Phentermie成分藥品之事
    實，然否認知悉上開藥品為禁藥。經查，被告輸入之藥品含有Phentermie成分，
    業經行政院衛生署藥物食品檢驗局檢驗在案，有該局八十九年九月十九日藥檢壹
    字第八九一三○二六號檢驗成績書附卷為憑；而被告復自承係以五千元代價，受
    綽號「彰哥」之託，由泰國將上開藥品輸入中華民國，再伺機受「彰哥」指示將
    藥品交付與「彰哥」等語，則其就「彰哥」不願自行承擔攜帶上開藥品入關之風
    險乙節，當有所知悉，況且其所輸入藥品之數量極為龐大，但被告不僅未向主管
    機關申請藥品輸入許可證，甚至於入境時，拒不於中華民國入境旅客申報單誠實
    申報攜帶藥品市價超過二萬元以上，亦有上開申報單影本可稽，苟非明知該藥品
    之成分，又知悉該藥品為禁藥，何以不循正當管道輸入，又何以輸入而隱匿不報
    ？其具有輸入禁藥之故意，至為灼然。事證明確，犯行堪以認定。
二、查Phentermine業經中央衛生主管機關行政院衛生署以六十九年十二月八日衛署
    藥字第三○一一二四號公告明令禁止製造、調劑、輸入、輸出、販賣或陳列，為
    藥事法第二十二條第一款所規定之禁藥，被告予以輸入，核犯藥事法第八十二條
    第一項之罪輸入禁藥罪。其與綽號「彰哥」之成年人就上開犯行，有犯意聯絡、
    行為分擔，均為共同正犯。爰審酌被告所輸入之禁藥數量極為龐大，於國民全體
    健康影響至鉅等一切情狀，量處如主文所示之刑。又被告前未曾受有期徒刑以上
    刑之宣告，有台灣高等法院被告全國前案紀錄表一紙在卷為憑，且被告現有正當
    職業，有台北市營業小客車駕駛人職業登記證可參，不宜遽令其與社會隔離，徒
    增再社會化之困難，經此科刑教訓，當已知所警惕，無再犯之虞，本院認所科之
    刑以暫不執行為適當，併予宣告緩刑四年，期以自新。
三、至於扣案含有Phentermine成分之毒害藥品一批（分別裝置於淺藍色蓋灰色體膠
    囊四千二百公克、淺藍色蓋白色體膠囊三千二百公克、黃色蓋白色體膠囊一千六
    百八十公克、暗紅色蓋灰色體膠囊九百公克）業經台北關稅局依海關緝私條例第
    三十九條第一項之規定沒入，有該局八九甲第二七一四號處分書一紙在卷可稽，
    本院不再重複為沒入消燬之宣告。
四、公訴意旨另稱：被告基於輸入禁藥之犯意，於民國八十九年八月十四日利用自泰
    國入境我國之機會，未經我國行政院衛生署查驗登記並核准發給藥品許可證，竟
    擅將附表所列含Diazepam、Hydrochlorothiazide、Furosemide、Bisacody1成分
    之藥品，包裝後置於行李袋內，以行李夾帶之方式，自泰國搭乘中華航空○六六
    班機由中正國際機場攜帶入境，因認被告涉有藥事法第八十二條第一項之運輸禁
    藥罪嫌。惟：
（一）按藥事法第二十二條所稱之禁藥，雖不以毒害藥品為限，其未經核准擅自輸入
      之藥品，亦屬禁藥之一種，惟凡經中央衛生主管機關核准輸入之藥品，即非禁
      藥，以後其他藥商或非藥商輸入此種藥品，不能論以同法第八十二條之輸入禁
      藥罪，其販賣者，亦不能依同法第八十三條論罪（最高法院七十一年十一月十
      六日刑事庭會議決議參照）。雖中央衛生主管機關依藥事法之授權制訂藥事法
      細則，於該細則第六條規定本法第二十二條第二款所稱未經核准擅自輸入之藥
      品，係指該藥品未曾由中央衛生主管機關依本法第三十九條規定核發輸入許可
      證者而言，然而施行細則經由其所由授權之母法，雖非不可限制人民之自由，
      但法律限制人民之自由之限度尚須符合憲法第二十三條之比例原則之拘束，施
      行細則之本質任務僅在協助所由授權之母法之施行，其規定內容不在於表現委
      任命令之制定者的意思，而在於進一步發揚立法者的意思，其方法不外乎將母
      法中所已規定者，加以細分、區別，予以具體化，而不得擴張或限制母法中的
      概念，倘母法中法律概念本身不確定，則說明這些概念之授權當然便不確定，
      使得施行細則之制定者取得機會，發展自己的意思，限制人民基本自由，此種
      授權當然違背上開憲法之規定，其所授權制定之施行細則即屬違憲而無效，依
      司法院於三十七年六月十五日所做之院解字第四○一二號解釋及大法官會議釋
      字第一三七號解釋文所示，法院得逕認與憲法或法律抵觸之命令為無效，不予
      適用。藥事法第二十二條第一款、第二款採取列舉式之方式定義禁藥，就其該
      條第一款所稱禁藥為「經中央主管機關明令公告禁止製造、調劑、輸入、輸出
      、販賣或陳列之毒害藥品」，及同法第八十二條、第八十三條就輸入、販賣該
      種藥品均科以有期徒刑七年以下、五年以下不等之刑罰觀察，該條第二款所謂
      「未經核准擅自輸入之藥品」亦應具有相當於第一款毒害藥品影響人體機能之
      程度，是凡從未經中央主管機關測試、檢驗而核准輸入之藥品，其影響人體機
      能程度不明，其毒害程度甚或可能超越目前公告禁止之毒害藥品，基於保障國
      民全體健康之考量，將之列為禁藥管制，如有擅加輸入、販賣者科以刑罰尚無
      不當，然曾經中央主管機關測試檢驗而發給藥品許可證之藥品種類，則顯見其
      影響人體機能之效果、程度，均為可預測管制，且其毒害效果亦低於所謂公告
      明令禁止之毒害藥品，以之與毒害藥品並列為禁藥管制，對於擅自輸入販賣者
      ，科以相同之刑罰，於比例原則明顯有違。是藥事法第二十二條第二款所謂未
      經核准擅自輸入之藥品於解釋上當然係指從未經中央衛生主管機關核准輸入之
      藥品，而非「未經中央衛生主管機關依藥事法第三十九條規定核發輸入許可證
      者」至為明確，立法者慮及於此，就違反藥事法第三十九條規定，未經核發輸
      入許可證而販賣輸入藥品之行為，亦於藥事法第九十二條第一項科以較輕於刑
      事處罰之行政處罰，俾以適當限制人民之自由，維護全體國民健康，符合憲法
      所揭示之比例原則。中央衛生主管機關將藥事法之第二十二條第二款所稱未經
      核准擅自輸入之藥品擅於藥事法施行細則第六條加定義為「未經中央衛生主管
      機關依藥事法第三十九條規定核發許可證者」，顯然有悖於比例原則，不當擴
      張母法中的概念，核諸上開大法官解釋文，本院得逕認該施行細則第六條部分
      與憲法、藥事法抵觸而無效，不予適用，關於藥事法第二十二條第二款所規範
      之禁藥內容之認定不受藥事法施行細則第六條之拘束，併此指明。
（二）查本案被告所輸入之藥品含有Diazepam、Hydrochlorothiazide、Furosemide
      、Bisacody1成分，固經行政院衛生署藥物食品檢驗局檢驗在案，有前揭檢驗
      成績書在卷為憑，然該類藥品成分既未經中央主管機關明令公告為毒害藥物，
      且經行政院衛生署核發藥品許可證在案，則有行政院衛生署八十九年九月二十
      一日衛署藥字第○八九○○一六五三二號函可參，揆諸上開說明，並非藥事法
      第二十二條所規範之禁藥，當無疑義。被告輸入上開藥品之行為核予藥事法第
      八十二條第一項輸入禁藥罪之犯罪構成要件並不該當，惟公訴人公訴人既認被
      告所涉上開犯嫌與本院前開論罪科刑者有裁判上一罪關係，爰不另為無罪之諭
      知。
四、據上論斷，應依刑事訴訟法第二百九十九條第一項前段，藥事法第八十二條第一
    項，刑法第十一條前段、第二十八條、第七十四條第一項第一款，判決如主文。
本案經檢察官陳美華到庭執行職務。
中      華      民      國      九十      年    五      月    十四      日
                              臺灣桃園地方法院刑事第五庭
                                    法  官  楊  得  君
右正本證明與原本無異。
如不服本判決，應於判決送達後十日內向本院提出上訴狀( 應附繕本 )，上訴於臺灣
高等法院。
                                    書記官  簡  慧  瑛
中      華      民      國      九十      年    五      月    十五      日
附論罪科刑依據之法條：
藥事法第八十二條
製造或輸入偽藥或禁藥者，處七年以下有期徒刑，得併科新臺幣十五萬元以下罰金。
犯前項之罪，因而致人於死者，處無期徒刑或七年以上有期徒刑，致重傷者，處三年
以上十年以下有期徒刑。
第一項之未遂犯罰之。


司法院資訊處製作；財團法人民間司法改革基金會備份。
